【裁判字號】    91,簡,69
【裁判日期】    920227
【裁判案由】    藥事法
【裁判全文】
臺北高等行政法院判決                                九十一年度簡字第六九號
                              .
    原      告  鴻禧國際股份有限公司
    代  表  人  甲○○
    被      告  臺北市政府
    代  表  人  乙○○市長）.
右當事人間因藥事法事件，原告不服行政院衛生署中華民國九十年十月十八日衛署訴
字第○九○○○六○一八一號訴願決定，提起行政訴訟，本院判決如左：
    主  文
原告之訴駁回。
訴訟費用由原告負擔。
    事  實
一、事實概要：
    原告於九十年三月號常春月刊刊登「正本磁能鞋」產品廣告，內容載有「正本磁
    能鞋．．．六大特異功能：保健強身、舒張血管、降低血壓、安心寧神、舒緩止
    痛、調解經絡；適用範圍：高血壓、糖尿病、關節炎、動脈硬化、神經衰弱、頭
    疼失眠、攝護腺炎、中風後遺症等．．．鴻禧國際股份有限公司台北市內湖區○
    ○○道○段十五號四樓之二服務專線：○二–00000000」等文詞，經民
    眾舉發，由行政院衛生署函移被告所屬衛生局查證，認系爭產品非藥物，依法不
    得為醫療效能之標示或宣傳，被告乃以原告違反藥事法第六十九條之規定，依同
    法第九十一條，處原告新台幣（下同）六萬元罰鍰，原告不服，向被告提出異議
    ，申請復核，未獲變更，原告猶未甘服，提起訴願，亦遭決定駁回，遂向本院提
    起行政訴訟。
二、兩造聲明：
  (一)原告聲明：
    1.訴願決定及原處分均撤銷。
    2.訴訟費用由被告負擔。
  (二)被告聲明：
    1.駁回原告之訴。
    2.訴訟費用由原告負擔。
三、兩造之爭點：原告所刊登之廣告，是否違反藥事法第六十九條規定，而應依同法
    第九十一條規定處以罰鍰？
  (一)原告主張之理由：
    1.被告所屬衛生局一再誤導系爭產品非藥物不得為醫療效能之標示或宣傳，事實
      上系爭產品係健康運動器材，與藥物無關，原告於九十年三月號常春月刊刊載
      「正本磁能鞋」廣告中稱「適用高血壓、．．．等。」，僅為功能之表示，說
      明適用範圍，並註明禁用對象，並無醫療效能之宣示，僅為所述之症狀者適合
      使用之，並非宣告該產品對患有這些症狀者具有醫療效能，訴願決定謂已足以
      使一般消費者誤認穿著該鞋，可達到減輕、改善或治療其所述之各種疾病或症
      狀，實為主觀之誤解，在此民智大開之今日，消費者如患有所述症狀皆知到醫
      院就診打針吃藥以求痊癒，豈會僅憑一則廣告就認為該產品能達到治癒而購入
      ，再者，該廣告中所提各種疾病名稱，於該頁廣告中並非主題訴求而只具輔助
      說明之功能，如一則牛奶廣告中曰「多喝牛奶有助於預防骨質疏鬆」，此「骨
      質疏鬆」之「疾病名稱」在此則廣告中並非主題，如果每一款產品提到疾病名
      稱就涉及違反藥事法，豈非矯枉過正，又豈是藥事法訂定之本意。本件廣告中
      效果說明完全無涉醫療效能，亦無暗示或影射醫療效能，與藥事法第六十九條
      、第七十條無關。
    2.訴願決定機關對食品部分以衛署食字第八八○三七七三五號對食品廣告標示詞
      句涉及虛偽、誇張或醫藥效能認定予以列表規範，其認定表中對詞句涉及醫藥
      效能（一）宣稱預防改善減輕或治療．．．等認定涉及虛偽、誇張等具體例句
      說明。依藥事法第四條規定本法所稱藥物，係指藥品及醫療器材，綜觀藥事法
      中並無藥物或醫療器材廣告標示詞句涉及虛偽、誇張或醫療效能之認定表，亦
      無例句說明，此證訴願決定機關並無對藥物或醫療器材廣告標示詞句涉及虛偽
      、誇張或醫療效能之認定表，係以食品廣告標示之認定表之標準來強加認定藥
      物，但系爭健康運動器材與藥事法中新列藥物無關連之處，顯然處分對象不符
      。本案僅憑民眾舉發，即函移被告所屬衛生局，處分之過程顯屬輕率，其適法
      性令人質疑。
  (二)被告主張之理由：
    1.按藥事法第四條規定：「本法所稱藥物，係指藥品及醫療器材。」，第六十九
      條規定：「非本法所稱之藥物，不得為醫療效能之標示或宣傳。」，第七十條
      規定：「採訪、報導或宣傳，其內容暗示或影射醫療效能者，視為藥物廣告」
      ，第九十一條規定：「違反第六十九條處新台幣六萬元以上三十萬元以下罰鍰
      。」
    2.查系爭廣告內容宣稱「適用高血壓、動脈硬化、神經衰弱、糖尿病、關節炎、
      頭疼失眠、中風後遺症等疑難雜症。」等醫療效能，依藥事法第七十條：採訪
      、報導或宣傳，其內容暗示或影射醫療效能者，視為藥物廣告，又「正本磁能
      鞋」據原告稱係屬「健康運動器材」與藥物無關，故非屬藥物，依藥事法第六
      十九條規定，處分對象並無不符，又原告引用行政院衛生署八十八年七月三十
      一日衛署食字第八八○三七七三五號公告食品廣告標示詞句涉及虛偽、誇張或
      醫療效能之認定表一、詞句涉及醫藥效能，顯然有誤。依藥事法第七十條規定
      ，舉凡採訪、報導或宣傳，其內容暗示或影射醫療效能者即視為藥物廣告。按
      行政程序法意旨，依行政處分明定行政處分規定作成行政處分之方式及有關教
      示之規定，被告於作成行政處分書即已明示教示條文，而醫療效能為法定名詞
      ，醫療功能為一般俗稱，其與違規情節應無因果關係，被告處分依法行政無違
      教示規定。揆諸上情，原告違反前揭法條規定，洵堪認定，依同法第九十一條
      規定論處原告法定最低額六萬元罰鍰處分，並無不當。
    理  由
一、原告於九十年三月號常春月刊刊登「正本磁能鞋」產品廣告，內容載有「正本磁
    能鞋．．．六大特異功能：保健強身、舒張血管、降低血壓、安心寧神、舒緩止
    痛、調解經絡；適用範圍：高血壓、糖尿病、關節炎、動脈硬化、神經衰弱、頭
    疼失眠、攝護腺炎、中風後遺症等．．．鴻禧國際股份有限公司台北市內湖區○
    ○○道○段十五號四樓之二服務專線：○二–00000000」等文詞，經民
    眾舉發，由行政院衛生署函移被告所屬衛生局查證，認系爭產品非藥物，依法不
    得為醫療效能之標示或宣傳，被告乃以原告違反藥事法第六十九條之規定，依同
    法第九十一條，處原告六萬元罰鍰，原告不服，向被告提出異議，申請復核，未
    獲變更，原告猶未甘服，提起訴願，亦遭決定駁回之事實，有被告九十年五月二
    十三日府衛四字第九○○五七一一八○○號處分書、被告九十年七月二十三日府
    衛四字第九○○八○三九七○○號復核書及行政院衛生署九十年十月十八日衛署
    訴字第○九○○○六○一八一號訴願決定書在卷可憑，堪信為真實。本件之爭點
    應為原告所刊登之廣告，是否違反藥事法第六十九條規定，而應依同法第九十一
    條規定處以罰鍰？
二、按藥事法第四條規定：「本法所稱藥物，係指藥品及醫療器材。」、第六十九條
    規定：「非本法所稱之藥物，不得為醫療效能之標示或宣傳。」、第七十條規定
    ：「採訪、報導或宣傳，其內容暗示或影射醫療效能者，視為藥物廣告」，第九
    十一條規定：「違反第六十九條處新台幣六萬元以上三十萬元以下罰鍰。」查原
    告於九十年三月號常春月刊刊登「正本磁能鞋」產品廣告，內容載有「正本磁能
    鞋．．．六大特異功能：保健強身、舒張血管、降低血壓、安心寧神、舒緩止痛
    、調解經絡；適用範圍：高血壓、糖尿病、關節炎、動脈硬化、神經衰弱、頭疼
    失眠、攝護腺炎、中風後遺症等：：」等用語，核其內容宣稱「：：六大特異功
    能：保健強身、舒張血管、降低血壓、安心寧神、舒緩止痛、調解經絡；適用範
    圍：高血壓、糖尿病、關節炎、動脈硬化、神經衰弱、頭疼失眠、中風後遺症等
    症。」，顯已就該產品對特定疾病具有改善或減輕之醫療效能為刊載，依上述藥
    事法第七十條之規定自屬藥物廣告。原告主張該廣告僅為功能之表示，說明適用
    範圍，並註明禁用對象，並無醫療效能之宣示云云，非屬可採。又原告亦已陳明
    「正本磁能鞋」係屬「健康運動器材」與藥物無關，故非屬藥物，其既非藥事法
    所指之藥物，竟為醫療效能之標示或宣傳，被告依藥事法第六十九條規定處原告
    法定最低額六萬元罰鍰，於法並無不合。訴願決定予以維持，亦屬妥適。原告主
    張前詞，請求撤銷訴願決定及原處分，為無理由，應予駁回。
據上論結，本件原告之訴為無理由，爰依行政訴訟法第九十八條第三項前段，判決如
主文。
中      華      民      國    九十二    年      二      月    二十七    日
                        臺 北 高 等 行 政 法 院   第 三 庭
                                                    法  官  陳國成
右為正本係照原本作成。
本件以訴訟事件所涉及之法律見解具有原則性者為限，始得於本判決送達後二十日內
向本院提出上訴狀並表明上訴理由，如已於本判決宣示後送達前提起上訴者，應於判
決送達後二十日內補具上訴理由（均按他造人數附繕本），且經最高行政法院許可後
方得上訴。
中      華      民      國    九十二    年      二      月    二十七    日
                                                    書記官  王英傑


司法院資訊處製作；財團法人民間司法改革基金會備份。
